【裁判字號】    89,上訴,1703
【裁判日期】    890229
【裁判案由】    偽造文書等
【裁判全文】
臺灣高等法院刑事判決                  八十九年度上訴字第一七三號
    上  訴  人
    即  被  告  丁○○
    選任辯護人  陳永星
右上訴人，因偽造文書等案件，不服臺灣台北地方法院，八十八年度易字第三一一三
號，中華民國八十九年二月二十九日第一審判決（起訴案號：臺灣台北地方法院檢察
署八十八年度偵字第八八三、一九一三八號），提起上訴，本院判決如左：
    主      文
原判決關於丁○○部分撤銷。
丁○○行使變造公文書，足以生損害於公眾及他人，累犯，處有期徒刑柒月。
    事      實
一、丁○○前曾於民國八十五年間因傷害案件，經臺灣板橋地方法院判處有期徒刑六
    月，於八十六年四月三日易科罰金執行完畢，仍不知悔改，緣丙○○與潘弘彬（
    該二人經判刑確定）為事實上之夫妻關係，因尚未辦理結婚登記，潘弘彬之不動
    產無法以配偶身分為丙○○辦理貸款，丙○○欲向快意汽車股份有限公司（下簡
    稱快意公司）貸款購買自用小客車，其二人與快意公司之汽車業務員甲○○（已
    判刑確定）為圖貸得較高之款項，共同意圖為丙○○不法之所有之犯意聯絡，明
    知丙○○購買之飛雅特一九九七年份PUNTO IE（車身號碼ＺＥＡ一七六○○○）
    汽車，其排氣量僅一二四二ＣＣ，車價為新台幣（以下同）四十五萬九千元，竟
    委託甲○○向銀行辦理四十四萬元貸款。丁○○意圖為丙○○貸得較高款項及為
    自己得退取較高傭金之不法所有，與甲○○二人基於犯意聯絡，由丁○○於八十
    六年十一月二十八日，向台灣第一信託投資股份有限公司（下稱第一信託公司）
    職員蕭羽佳誆稱丙○○所購買之上開汽車排汽量為一三七二Ｃ‧Ｃ、車價六十五
    萬九千元，向該公司辦理汽車貸款申請，致第一信託公司陷於錯誤，同意以車價
    約六成之金額，貸款四十四萬予丙○○，並由潘弘彬擔任連帶保證人。甲○○則
    事先向丙○○告知前揭偽稱之資料，旋由不知情之第一信託公司職員蔡國中至丙○○、潘弘彬同居之基隆市○○區○○街三０三巷十五弄二十二號二樓住處辦理
    徵信調查，由丙○○、潘弘彬共同向蔡國中偽報所購買之汽車為排汽量一三七二
    ＣＣ之車型，並簽名於購車貸款契約及其上之對保欄、動產擔保交易動產抵押設
    定登記申請書、車輛產抵押契約書上，使蔡國中陷於錯誤，誤認丙○○所購確為
    丁○○陳報之車型而回報於第一信託公司，致使第一信託公司於同年十二月二日
    撥款予指定之受款人「快意汽車股份有限公司」，另將丁○○詐得之傭金四萬零
    九十元支票存入其指定之不知情同事李俊德（另經臺灣臺北地方法院檢察署檢察
    官為不起訴之處分）陽明山信用合作社信義分社第00000000000號帳
    戶。嗣甲○○於八十六年十二月三日代理丙○○向台北市監理處申請汽車新領牌
    照登記書，交由丁○○轉交第一信託公司，丁○○為配合其前之詐欺行徑，自行
    於八十六年十二月三日至同月六日之間某時，將台北市監理處所發之上開汽車新
    領牌照登記書公文書上之排氣量由「一二四二」變造為「一三七二」，使之與偽
    稱之資料相符，並持以行使，交付第一信託公司於八十六年十二月六日辦理動產
    抵押登記，足以生損害於第一信託公司及汽車牌照登記之正確性。詎丙○○與潘
    弘彬自借款日起即未曾清償借款，第一信託公司於八十七年四月逕行取回車輛進
    行拍賣程序而實際鑑核時，始查悉上情。
二、案經被害人第一信託公司訴請臺灣臺北地方法院檢察署檢察官偵查起訴。
    理      由
一、訊之被告丁○○，否認變造右揭汽車新領牌照登記書，並辯稱係其介紹甲○○向
    第一信託公司辦理汽車貸款云云，經查：
    （一）丙○○所購買之車型為ＰＴ一二二Ａ一，排汽量一二四二ＣＣ之車型，實
          際購買價格四十五萬九千元之事實，業據告訴代理人乙○○指訴綦詳，並
          據被告甲○○於偵查中供承不諱（見八十八年度偵字第八八三號卷第八頁
          背面），且有臺北市監理處八十九年二月一日北市監三字第八九六０三三
          四二００號函所附汽車新領牌照登記書影本在卷足憑，並有被告甲○○所
          呈之價目表及客戶新車驗收單影本在卷可參，故本件辦理動產抵押貸款之
          標的，應為飛雅特一九九七年份排汽量一二四二ＣＣ之車型，汽車價款四
          十五萬九千元，應可認定。
    （二）被告丁○○代理丙○○向第一信託公司辦理動產抵押貸款時偽稱係以排汽
          量一三七二ＣＣ之車型作為融資標的物，車價六十五萬九千元，申請貸款
          四十四萬元之事實，業據證人蕭羽佳、蔡國中證述明確，並有第一信託公
          司汽車貸款申請書影本附卷足憑，甲○○曾告知被告丙○○於第一信託公
          司辦理對保時須偽稱所購買為排汽量一三七二ＣＣ之車型，亦據丙○○、
          潘弘彬、甲○○三人供述一致，丙○○、潘弘彬於蔡國中辦理對保時，確
          實偽稱所購買之車型為排汽量一三七二ＣＣ之車型，亦據證人蔡國中到庭
          證述無訛（見本院八十八年十二月二十八日訊問筆錄），經對保確認後，
          第一信託公司即撥款予指定之受款人「快意汽車股份有限公司」，另將傭
          金四萬零九十元支票存入被告丁○○指定之不知情李俊德帳戶內，業據告
          訴代理人指證綦詳，並據證人李俊德證述明確（見八十七年度偵字第七四
          五三號卷第四十九頁背面），則丙○○、潘弘彬、甲○○三人共同向第一
          信託公司詐欺之事實，應可認定。
    （三）次查，本件申請貸款時，甲○○僅傳真申請人丙○○之身分資料予第一信
          託公司之事實，業據告訴代理人乙○○指證明確，被告丙○○、潘弘彬則
          僅於蔡國中辦理對保時，口頭上偽稱所購買之車型為排汽量一三七二ＣＣ
          之車型，亦據證人蔡國中到庭證述無訛（見前揭筆錄），而本件退傭係轉
          入被告丁○○所指定之李俊德帳戶內，有支票影本在卷可參，則甲○○所
          述本件貸款事宜，均由被告丁○○處理，應可採信。而第一信託公司撥款
          予貸款申請人所指定之受款人「快意汽車股份有限公司」後，經丁○○自
          行將甲○○所交付之台北市監理處所發之上開汽車新領牌照登記書上載排
          汽量由「一二四二」變造為「一三七二」等情，業據被告丁○○坦承不諱
          （見原審八十九年二月二十二日審理筆錄），核與第一信託公司承辦事件
          貸款事宜人員蕭羽佳在偵查中所稱「我們也要求他（指丁○○）把車牌登
          記書交給公司去辦抵押權設定，本件也是趙交給公司」等語（八九偵八八
          三卷第十五頁背面）相符，並有經變造之汽車新領牌照登記書影本在卷可
          憑，且本案告訴代理人並已於原審審理中指出該新領牌照登記書正本，當
          庭提示，經其初至監理處請領經登記處之林李秀琴證稱「監理處的排汽量
          是一二四二ＣＣ，但告訴人庭呈之正本上排汽量為一三七二ＣＣ」等語（
          一審卷第八十頁正、背面）；而被告亦係於提示該正本後，供承變造情事
          （見一審卷第八二頁正、背面），則被告甲○○所辯，當時被告丁○○自
          稱有辦法，其並不知被告丁○○如何處理其所交付之上開汽車新領牌照登
       記書等語，應可採信，是以被告丁○○係獨自變造上開汽車新領牌照登記
          書並持以行使，交付第一信託公司，而被告丙○○、潘弘彬、甲○○均無
          共同行使變造公文書之犯意，應可認定。
    （四）末查，被告丁○○雖辯稱其原先並不知被告丙○○所購買之車型係排汽量
          一二四二ＣＣ，係見到汽車新領牌照登記書時始知悉云云，惟查，被告趙
          木榮原即知情之事實，業據被告甲○○供稱：因被告丙○○、潘弘彬二人
          未辦理夫妻登記，其無法代為貸款四十四萬元，始委託丁○○幫忙，趙木
          榮一開始即知情等語（見原審八十九年二月二十二日審理筆錄），核被告
          甲○○本得自行代理客戶辦理貸款，而被告丁○○並非出售系爭自用小客
          車之業務員，甲○○將此可獲取退傭之案件介紹予被告丁○○辦理，則其
          於貸款前確有告知被告丁○○被告丙○○購買汽車為排汽量一二四二ＣＣ
          車型之事實，應可認定，故被告丁○○與甲○○於辦理貸款時，即基於犯
          意聯絡，共同向第一信託公司詐欺之事實甚明，被告丁○○所辯，顯係事
          後卸責之詞，不足採信，其有共同詐欺之犯行，亦可認定。本件事證明確
          ，被告犯行，洵堪認定。
二、核被告所為，係犯刑法第三百三十九條第一項之詐欺罪及刑法第二百十六條、第
    二百十一條之行使變造公文書罪，其變造公文書之低度行為為行使之高度行為所
    吸收，不另論罪；就上述詐欺犯行，被告與甲○○有犯意聯絡及行為分擔，為共
    同正犯。雖公訴意旨指行使變造公文書之部分，被告亦與甲○○為共同正犯，惟
    訊據被告甲○○堅決否認涉有行使變造公文書犯行，辯稱該部分行為均由被告丁○○自行所為，其並不知情等語，經查，本件貸款事宜均由被告丁○○處理，業
    如前述，被告丁○○亦供稱其係自行變造上開汽車新領牌照登記書而持以行使，
    被告甲○○雖有共同詐欺之犯意，惟其提供汽車新領牌照登記書予被告丁○○，
    不能逕為推論其即知悉被告丁○○將予以變造後持以行使，而有共同行使變造公
    文書之犯意，亦查無其他與甲○○成立共同正犯之事證；是此節公訴尚有未洽。
    又其所犯上開二罪間有方法結果之牽連犯關係，應從一重之行使變造公文書罪處
    斷。再查被告曾於八十五年間因傷害案件，經臺灣板橋地方法院判處有期徒刑六
    月，於八十六年四月三日易科罰金執行完畢，有其前科資料可考，其於有期徒刑
    執行完畢後五年以內，再犯本案罪，為累犯，依法加重其刑。惟查被告為冀求汽
    車貸款之順利完成，而變造汽車新領牌照登記書，所更改汽車排汽量與原真正排
    氣量差異不大，所獲退傭亦不多，情節尚輕，犯此最輕本刑一年有期徒刑之罪，
    而原審審理時曾坦承犯行，衡情堪予憫恕，依刑法第五十九條規定，減輕其刑。
三、原審予以論科，固非無見，惟查被告為人向第一信託公司誆稱偽報之汽車排汽量
    為「一三七二ＣＣ」，原判決事實欄誤載為「一三七三ＣＣ」，又被告變造汽車
    新領牌照登記書之時間在八十六年十二月三日至同月六日之間某時，原判決未予
    認定，不無微瑕；被告上訴否認犯罪，雖無理由，然原判決既有可議，仍應撤銷
    改判。爰審酌被告犯罪之一切情狀，量處如主文第二項所示之刑。
四、被告經合法傳喚，無正當理由不到庭，爰不待其陳述逕行判決。
據上論斷，應依刑事訴訟法第二百七十一條、第三百六十九條第一項、第三百六十四
條、第二百九十九條第一項前段，刑法第二百十六條、第二百十一條、第三百三十九
條第一項、第二十八條、第五十五條、第五十九條，罰金罰鍰提高標準條例第一條前
段，判決如主文。
本案經檢察官呂光華到庭執行職務。
中     華      民      國    八十九    年      八      月      八      日
                              臺灣高等法院刑事第二十五庭
                                  審判長法  官  許  國  宏
                                        法  官  洪  光  燦
                                        法  官  袁  從  楨
右正本證明與原本無異。
如不服本判決應於收受送達後十日內向本院提出上訴書狀，其未敘述上訴之理由者並
得於提起上訴後十日內向本院補提理由書（均須按他造當事人之人數附繕本）。
                                        書記官  王  忠  良
中      華      民      國    八十九    年      八      月      十      日
附錄：本案論罪科刑法條全文
刑法第二百十六條
行使第二百十條至第二百十五條之文書者，依偽造、變造文書或登載不實事項或使登
載不實事項之規定處斷。
刑法第二百十一條
偽造、變造公文書，足以生損害於公眾或他人者，處一年以上七年以下有期徒刑。
刑法第三百三十九條第一項
意圖為自己或第三人不法之所有，以詐術使人將本人或第三人之物交付者，處五年以
下有期徒刑、拘役或科或併科一千元以下罰金。


司法院資訊處製作；財團法人民間司法改革基金會備份。
